臺灣臺北地方法院刑事判決　　　　　　　 100年度訴字第44號
公　訴　人　臺灣臺北地方法院檢察署檢察官
被　　　告　黃見榜
上列被告因偽造文書等案件，經檢察官提起公訴（99年度偵續字
第594號），就起訴書附表編號69被害人趙金婷部分，本院判決
如下：
    主  文
本件免訴。
    理  由
一、公訴意旨略以：被告黃見榜自民國92年4月起，擔任萬象有
    線電視股份有限公司（下簡稱萬象公司）之業務員，負責招
    攬臺北市大安區及文山區之客戶，竟基於行使變造文書、意
    圖為自己不法所有之犯意，先於96年9月前之某日，在不詳
    地點，將其自行申設之0000- 000-000號免付費服務電話，
    印製於萬象公司之制式「訂戶繳款收據」及「萬象公司訂戶
    裝機預定單」上，表示上開免付費服務電話係萬象公司所裝
    設之意，使客戶直接撥打該電話而可避免公司發現，復於97
    年7月1日前之某日，前往被害人趙金婷位於臺北市○○區○
    ○街16巷16號3樓之3住處，佯稱由萬象公司派遣裝機，並在
    上揭住址新牽設萬象公司之有線電視線路，使被害人陷於錯
    誤，而交付裝機費及97年7月1日至同年12月31日之視訊費合
    計新臺幣（下同）4,650元（起訴書誤載為3,150元，應予更
    正）予被告，被告並開立如上揭經變造之萬象公司訂戶繳款
    收據予被害人，足以生損害於萬象公司與被害人。因認被告
    此部分，涉犯刑法第216條、第210條之行使變造私文書罪、
    第339條第1項之詐欺取財罪嫌等語（至於檢察官起訴除本件
    被害人趙金婷外之其餘被害人部分，另由本院為有罪判決，
    附此敘明）。
二、按案件曾經判決確定者，應諭知免訴之判決，並得不經言詞
    辯論為之，刑事訴訟法第302條第1款、第307條分別定有明
    文。此項訴訟法上所稱之一事不再理原則，關於實質上一罪
    或裁判上一罪，均有其適用。刑法第55條規定之想像競合犯
    ，及修正前刑法第56條、第55條所定之連續犯、牽連犯，均
    屬裁判上一罪，接續犯、常業犯則係實質上一罪，若想像競
    合犯所觸犯之一部分罪名、連續犯之一部分行為、牽連犯之
    方法或結果之犯罪行為，業經判決確定，或接續犯、常業犯
    之一部分犯罪事實曾經判決確定，其效力當然及於全部，倘
    檢察官復就想像競合犯之其他罪名、連續犯之部分行為、牽
    連犯之方法或結果行為，或將接續犯、常業犯之其他部分犯
    罪事實，重行起訴，均應諭知免訴之判決（最高法院著有60
    年台非字第77號判例、91年度台上字第3386號判決可資參照
    ）。
三、又按數行為於同時同地或密切接近之時地實施，侵害同一之
    法益，各行為之獨立性極為薄弱，依一般社會健全觀念，在
    時間差距上，難以強行分開，在刑法評價上，以視為數個舉
    動之接續施行，合為包括之一行為予以評價，較為合理，則
    屬接續犯，而為包括之一罪（最高法院86年台上字第3295號
    判例參照）。另按刑法上一行為觸犯數罪名之想像上競合犯
    ，係指行為人以一個意思決定發為一個行為，而侵害數個相
    同或不同之法益，具備數個犯罪構成要件，成立數個罪名之
    謂一行為而觸犯數罪名者，為想像競合犯。所謂一行為，係
    指基於一個意思決定，而實施一個自然意義上之行為而言，
    若有在自然意義上非完全一致之兩行為，如「二者仍有部分
    合致，且犯罪目的單一，依一般社會通念，認應評價為一罪
    方符合刑罰公平原則，如予數罪併罰，反有過度處罰之疑，
    與人民法律感情亦未契合；是於牽連犯廢除後，適度擴張一
    行為概念，認此情行為一行為觸犯數罪名之想像競合犯，方
    屬適當」（最高法院91年度台上字第4046號、88年度台上字
    第3006號及刑法修正後之97年度台上字第1880、3706號、98
    年度台上字第60號、98年度台上字第1957號等判決意旨可參
    ，尤以該等刑法修正後之判決所適用之案例事實乃行為人為
    犯特定罪而持有槍、彈，並於持有槍、彈後即緊密實行該特
    定犯罪，應論以持有槍彈罪及該特定犯罪之想像競合犯，可
    茲對照）。從而，具有接續犯之包括一罪關係之數行為中之
    一部行為，或該等自然意義上非完全一致但仍應構成裁判上
    一罪（想像競合犯）之「一行為」之一部事實，如已經另案
    判決確定，就該他部行為（事實）之本案而言，依據首揭法
    律明文及判例意旨，刑罰權既屬單一，自應諭知免訴。
四、經查：
(一)、被告擔任萬象有限公司之業務員，負責招攬臺北市大安區及
    文山區之客戶，基於行使偽造文書、意圖為自己不法所有之
    犯意，先於96年9月前之某日，在不詳地點，將其自行申設
    之0000-000-000號免付費服務電話，印製於萬象公司之制式
    「訂戶繳款收據」及「萬象公司訂戶裝機預定單」上，表示
    上開免付費服務電話係萬象公司所裝設之意，使客戶直接撥
    打該電話而可避免公司發現，復於97年6月1日前之某日，前
    往被害人趙金婷位於臺北市○○區○○街16巷16號5樓之3，
    佯稱由萬象公司派遣裝機，並在上揭住址新牽設萬象公司之
    有線電視線路，使被害人陷於錯誤，而交付裝機費及自97年
    6月1日起至98年6月30日止之視訊費合計8,300元予被告，被
    告並開立如附表上揭經偽造之萬象公司訂戶繳款收據予被害
    人，足以生損害於萬象公司與被害人。因認被告此部分，涉
    犯刑法第216條、第210條之行使偽造私文書罪、第339條第1
    項之詐欺取財罪嫌，案經萬象公司告訴及臺北市政府警察局
    中山分局報請臺灣臺北地方法院檢察署檢察官偵查後，於99
    年2月26日，以98年度偵緝字第2012號、第2013號提起公訴
    ，並經本院於99年7月28日以99年度訴字第630號刑事判決，
    認被告上開犯行，係犯使偽造私文書罪，處有期徒刑2月，
    並與所犯其餘行使偽造私文書、業務侵占等案件，合併定應
    執行有期徒刑1年4月，緩刑3年，該案業於99年8月30日確定
    等情，有上開起訴書、刑事判決及臺灣高等法院被告前案紀
    錄表在卷可按，是被告所犯上開案件，業經確定，合先敘明
    。
(二)、而本件被告被訴之行使變造私文書、詐欺取財犯行，與其上
    開遭判決確定之罪名，要屬同一，二者構成要件相同，且本
    院審酌：(1)、本件與上開確定判決之偽造文書行使之對象均
    為被害人趙金婷，而被告先後2次向被害人行使本件與上開
    確定判決之偽造文書之目的，均係為向被害人詐取裝機費及
    視訊費用，且其手法均係持偽造、變造之「訂戶繳款收據」
    及「訂戶裝機預訂單」上之服務電話並列印後，再以手寫訂
    戶姓名、應收取之費用方式，偽造上開萬象公司名義之「訂
    戶繳款收據」或「訂戶裝機預訂單」而行使之，是其行為動
    機、起因及先後2次之行為手法均相同；(2)、又被害人申請
    安裝有線電訊之處所，均係在同一大樓，行使偽造文書及詐
    術之地點亦密接；(3)、本件被告向被害人詐取97年7月1日至
    同年12月31日之視訊費及裝機費，故其犯罪時間應在97年7
    月1日前之某日，而其上開確定判決乙案中，其係向被害人
    詐取97年6月1日至98年6月30日之視訊費及裝機費，是其上
    開確定判決乙案之犯罪時間，應係於97年6月1日前之某日，
    而依告訴代理人李仁德之指述，被告係相隔1個月安裝被害
    人上述2地址，足認其先後2次之犯罪時間僅相隔1月。因此
    ，被告顯係基於單一之犯意下，於密切接近之時間、地點，
    向同一被害人行使偽造私文書及詐術，而侵害同一之法益，
    揆諸前開說明，被告本案之行為與上開確實判決之行為，以
    視為數個舉動之接續施行，合為包括之一行為予以評價，較
    為合理，係接續犯，而為包括之一罪（最高法院86年台上字
    第3295號判例參照）。又其前開被訴之行使偽造私文書犯行
    ，與本件被訴之詐欺取財犯行間，復有刑法第55條所定之想
    像競合犯關係，是本件與上開確定判決乙案，即為裁判上一
    罪之同一案件，因此，本件被告被訴之犯罪事實，自為前開
    確定判決之效力所及，依據前揭說明，爰不經言詞辯論，逕
    為免訴判決之諭知。
據上論斷，應依刑事訴訟法302條第1款、第307條，判決如主文
。
中    華    民    國   100    年    3     月    25    日
                  刑事第十四庭  審判長法  官  吳冠霆
                                      法  官  陳琪媛
                                      法  官  李殷君
以上正本證明與原本無異。
如不服本判決應於收受送達後10日內向本院提出上訴書狀，並應
敘述具體理由；其未敘述上訴理由者，應於上訴期間屆滿後20日
內向本院補提理由書（均須按他造當事人之人數附繕）「切勿逕
送上級法院」。
                                      書記官  殷玉芬
中    華    民    國   100    年    3     月    29    日